臺灣高等法院高雄分院刑事判決　　　 100年度上易字第1168號
上　訴　人
即　被　告　徐登發
上列上訴人因恐嚇取財案件，不服臺灣高雄地方法院100 年度易
字第1454號中華民國100 年10月27日第一審判決（起訴案號：臺
灣高雄地方法院檢察署100 年度偵字第26784 號），提起上訴，
本院判決如下：
    主  文
原判決撤銷。
徐登發共同犯恐嚇取財未遂罪，累犯，處有期徒刑捌月。
    事  實
一、徐登發前因常業重利、妨害自由、重利等案件，經原審法院
    分別判處有期徒刑1 年（減為有期徒刑6 月）、3 月（共11
    罪，均減為有期徒刑1 月15日）、2 月（共20罪，均減為有
    期徒刑1 月），並定其執行刑為有期徒刑3 年確定，於民國
    98年9 月24日縮短刑期假釋出監並付保護管束，甫於99年9
    月11日保護管束期滿，未經撤銷假釋視為執行完畢。
二、徐登發猶不知悔改，其因李輝煌前遭其告訴竊取餐廳設備乙
    案，業經臺灣高雄地方法院檢察署（下稱高雄地檢署）檢察
    官查明李輝煌並無竊盜行為，而以100 年度偵字第22596 號
    為不起訴處分確定，徐登發仍心有不滿，明知其未因李輝煌
    搬走其所營餐廳內原由李輝煌所提供之餐廳設備而受有何營
    業損失，亦明知李輝煌並未對其負有任何金錢或其他債務，
    竟共同意圖為自己不法之所有，基於恐嚇取財之犯意聯絡，
    於100 年9 月9 日晚上10時15分許，偕同真實姓名、年籍不
    詳綽號「阿輝」之成年男子，前往李輝煌所經營位於高雄市
    三民區○○○路450 號之九如洗衣店內，先由渠等2 人共同
    將李輝煌強行拖出店外，由徐登發質問李輝煌為何將其餐廳
    營業設備搬走，再由徐登發、「阿輝」輪流出手毆打李輝煌
    頭部及臉頰，致李輝煌受有右臉瘀傷3 ×1 公分、右側頂部
    頭皮擦傷4 公分、左側頂部頭皮腫脹3 ×3 公分、右前臂擦
    傷1 ×0. 5公分等傷害（傷害部分業經李輝煌撤回告訴），
    徐登發並於與「阿輝」共同毆打李輝煌時，向李輝煌恫稱：
    「需提出新臺幣（下同）20萬元作為其餐廳3 個月營業損失
    之賠償，否則要給你死。」等語。李輝煌因畏懼再遭徐登發
    、「阿輝」毆打，遂同意賠償徐登發20萬元，並約定於100
    年9 月13日上午11時許至高雄市道明中學（下稱道明中學）
    門口交付該筆款項，徐登發、「阿輝」見李輝煌已屈服，始
    行離去。嗣李輝煌於100 年9 月12日先至高雄市政府警察局
    三民第二分局覺民派出所報案，警方指示其照約定時地與徐
    登發碰面，李輝煌乃於100 年9 月13日上午11時許，在道明
    中學門口假意交付2 萬元予徐登發，當時徐登發亦未表示反
    對意見而收受，隨即由隨同前往在旁監控之警員出面當場將
    徐登發逮捕，徐登發因而取財未能得手，並當場扣得現金2
    萬元。
三、案經李輝煌訴由高雄市政府警察局三民第二分局報告高雄地
    檢署檢察官偵查起訴。
    理  由
壹、證據能力部分：
    按被告以外之人於審判外之陳述，雖不符合刑事訴訟法第15
    9 條之1 至第159 條之4 之規定，但經當事人於審判程序同
    意作為證據，法院審酌該言詞陳述或書面陳述作成時之情況
    ，認為適當者，亦得為證據；當事人、代理人或辯護人於法
    院調查證據時，知有第159 條第1 項不得為證據之情形，而
    未於言詞辯論終結前聲明異議者，視為有前項之同意；刑事
    訴訟法第159 條之5 第1 項、第2 項分別定有明文。檢察官
    、上訴人即被告對於本判決下列所引用之各項被告以外之人
    於審判外之陳述（含書面陳述），於本院準備程序時，均表
    示同意作為證據，且迄至言詞辯論終結前亦未再聲明異議，
    本院審酌上開證據資料製作時之情況，尚無違法不當及證明
    力明顯過低之瑕疵情形，且經本院於審判期日依法進行證據
    之調查、辯論，當事人於訴訟上程序權利，已受保障，依前
    述規定，認均具有證據能力。
貳、認定事實所憑之證據及理由：
一、訊據被告徐登發固不否認其於100 年9 月9 日晚間偕同綽號
    「阿輝」之男子至李輝煌位於高雄市三民區○○○路450 號
    之九如洗衣店內毆打李輝煌以及於同年月13日上午在道明中
    學前向李輝煌取得2 萬元之事實，惟否認有何恐嚇取財犯行
    ，辯稱：我曾於100 年9 月9 日22時15分在高雄市三民區○
    ○○路450 號九如洗衣店與「阿輝」一起毆打李輝煌。我知
    道錯了，已向被害人道歉，又於100 年9 月13日，我確曾在
    道明中學大門前向李輝煌拿走現金2 萬元，當時我正在搬家
    ，是李輝煌打電話給我說他在道明中學前等我，我過去後李
    輝煌說他最近情況也不好，就拿了18000 元給我，我以為他
    是給我損失的補貼，後來他又拿2 千出來湊2 萬元，他自己
    拿出來的，我並無恐嚇取財之意思云云；惟查，上開事實已
    據被害人李輝煌於警詢、偵查中指訴：「100 年9 月9 日22
    時15分許，在九如一路450 號九如洗衣店，當時有2 名男子
    在我洗衣店外，其中一人是徐登發，徐登發用手把我扭到門
    外，與另一名男子動手毆打我，打完後說要我拿20萬元出來
    賠償，要我13日11時在道明中學前交錢，說完就走了。我遭
    到毆打受傷，受傷部位為右臉瘀傷、右側頂部頭皮擦傷，左
    側頂部頭皮腫脹、右前臂擦傷。之前我與徐登發有訴訟，徐
    登發因此懷恨，我們並未有債務關係。我100 年9 月12日有
    至高雄市三民二分局覺民派出所報案，於同年月13日要前往
    交付財物時，覺民派出所警方陪同我去。我共交付2 萬元給
    徐登發。有先至覺民派出所將新台幣1000元二張(ANl49288Y
    G 及CN962584XF) 分別影印，而後以玩具假鈔放於中間要交
    給徐登發，後來至現場，我因要拖延時間，所以先從口袋拿
    18000 元給徐登發，而後再抽取ANl49288YG及CN962584XF二
    張1000元給徐登發，而玩具假鈔沒有交付，警方已於徐登發
    褲子右前口袋取出2 萬元，由我領回。」、「100 年9 月9
    日22時許在高雄市○○○路450 號洗衣店內，徐登發跟另外
    一個人到店門口，我跟他解釋。徐登發當時態度很兇。他說
    我跟李國宏搬走設備使他不能營業，他希望我賠償他，他與
    另外一個人有毆打我，他們是把我拖出洗衣店，到騎樓還在
    講之前竊盜案的事，當天他要求我賠償20萬元，只是口頭講
    ，我當時很害怕，答應給他20萬元，我在100 年9 月12日先
    去派出所報案，100 年9 月13日那天警察就跟我說先準備20
    萬元，但不用準備真的錢20萬元，真的錢只要兩張，其他就
    以假的代替，那天我自己準備真的錢2 萬元，我到了之後先
    拿真鈔18000 元給他，然後我跟被告講我沒那麼多錢，之後
    又再補給被告2 張1000元，徐登發說沒關係，收了2 萬元，
    警察就當場逮捕徐登發。我與被告並無債務糾紛，我認為我
    也不用賠他，我同意原諒徐登發，我也同意撤回傷害告訴，
    希望給他一個機會。」等語明確（警卷第14-16 頁、偵卷第
    24-29 頁），互核其前後之指述大致相符，被告於原審審理
    中亦坦承上情不諱（原審卷第56頁），復有高雄市立民生醫
    院100 年9 月10日之驗傷診斷證明書、搜索扣押筆錄、扣押
    物品目錄表、扣押物品收據、贓物認領保管單、高雄地檢署
    100 年度偵字第22596 號不起訴處分書、檢察官之勘驗報告
    各1 份、查獲現場照片、監視器錄影翻拍照片各2 張附卷可
    稽（警卷第17、19-21 、23-26 、33-35 、36-39 頁），查
    被告於原審、本院審理時均已供承有夥同「阿輝」之成年男
    子至被害人李輝煌位於高雄市三民區○○○路450 號之九如
    洗衣店內毆打李輝煌以及於同年月13日上午在道明中學前向
    李輝煌取得2 萬元之事實，核與前揭證人李輝煌之證述及驗
    傷單等相關事證相合，按，以將來之惡害通知被害人使其生
    畏怖心，或以現時之危害通知被害人，縱使施以強暴或脅迫
    ，苟此等強制行為，並未至使被害人達不能抗拒之程度，亦
    即其意思自由尚未達喪失者，即恐嚇取財行為，最高法院80
    年度台上字1591號裁判意旨可參照，則被告夥同綽號「阿輝
    」之成年男子於100 年9 月9 日22時15分到被害人開設之洗
    衣店挑釁，明顯係仗己方人數較多且晚間人煙較為稀少之時
    ，製造威嚇場面，再藉此攻擊李輝煌，以達取財之目的，其
    攻擊行為，無論是拳毆或出言恐嚇，均已屬恐嚇取財之惡害
    行為之一部分，被告既早已與綽號「阿輝」之成年男子謀議
    既定，伺機逼迫被害人李輝煌就範，實係覬覦李輝煌之金錢
    ，自不因取財之際，綽號「阿輝」之成年男子並未出面，而
    影響其2 人共同恐嚇取財之犯意聯絡及行為分擔之認定。而
    被害人李輝煌並無交付被告金錢之義務，除非有其他使被害
    人付款之特別之因素發生，否則被害人李輝煌應不致無端答
    應給付被告任何金錢；由此情狀可知，被害人顯係遭到被告
    之恐嚇行為，心生畏懼所致，足以佐證證人即被害人李輝煌
    所稱其遭被告恐嚇取財之證述內容為真正。
二、被告上開辯解，應屬事後圖卸責之詞，尚無足取。本件事證
    已臻明確，被告前開犯行，洵堪認定，應依法論科。
三、本件被告原具有犯罪之意思，而警方經被害人李輝煌之檢舉
    通報獲悉被告之犯嫌後為取得證據，乃佯與之為對合行為，
    使其暴露犯罪事證，待其著手於犯罪行為之實行時，始予以
    逮捕、偵辦，李輝煌為配合警方喬裝及埋伏誘捕，其交付財
    物係基於警方之授意，且在警方之監控下交付，本身既無交
    付財物之真意，然被告原即具有恐嚇取財之犯意，其意圖為
    自己不法之所有，著手實行恐嚇使被害人將金錢交付之行為
    ，未至真正取得金錢之結果而不遂，核其所為，係犯刑法第
    346 條第3 項、第1 項之恐嚇取財未遂罪。本件檢察官起訴
    認被告犯刑法第346 條第1 項之恐嚇取財罪，起訴法條尚有
    未洽，因起訴之犯罪事實同一，本院既認定被告之犯行，應
    成立刑法第346 條第3 項、第1 項之恐嚇取財未遂罪，併此
    敘明。被告已著手於恐嚇取財行為之實施而未得逞，係未遂
    犯，爰依刑法第25條第2 項規定，按既遂犯之刑減輕之；被
    告與綽號「阿輝」之成年男子強拉被害人出店外，並使被害
    人同意於100 年9 月13日上午11時許至道明中學門口行交付
    20萬元之無義務之事之低度行為，應為恐嚇取財之高度行為
    所吸收，不另論罪，公訴人認此部分應另行成立強制罪，並
    與被告所犯恐嚇取財罪分論併罰，尚有未恰。被告與「阿輝
    」之成年男子就上開恐嚇取財未遂之犯行，有犯意聯絡及行
    為分擔，應論以共同正犯。再被告有如事實欄一所示前科，
    並於如事實欄一所示時間執行完畢等情，有臺灣高等法院被
    告前案紀錄表1 份在卷可查，其前受徒刑之執行完畢，5 年
    以內故意再犯有期徒刑以上之罪，為累犯，應依刑法第47條
    第1 項規定加重其刑。而被告有上述刑之加重、減輕事由，
    依法先加後減之。
四、至公訴意旨另以：被告與「阿輝」於上開時地對告訴人李輝
    煌為本件恐嚇取財犯行之際，共同基於傷害犯意毆打告訴人
    ，致告訴人受有上開傷害，另涉刑法第277 條第1 項普通傷
    害罪嫌（原審卷第57頁）。經查：按告訴乃論之罪，告訴人
    第一審辯論終結前得撤回其告訴，刑事訴訟法第238 條第1
    項定有明文。本件被告所為前開傷害行為，所犯係刑法第27
    7 條第1 項之傷害罪，依同法第287 條前段之規定，須告訴
    乃論。惟告訴人於偵查中已具狀表明撤回告訴，有撤回告訴
    狀附卷可稽（見偵卷第30頁），是被告此部分之犯行，本應
    為公訴不受理之諭知，惟公訴人認此部分事實如成立犯罪，
    與前開論罪科刑部分，有實質上一罪關係，爰不另為公訴不
    受理之諭知。
五、原審認被告犯罪事證明確，予以論罪科刑，固非無見。惟查
    ，被告恐嚇取財未能得逞，犯行屬於未遂，原判決論以既遂
    犯，事實認定有所疏失，被告否認犯罪提起上訴，雖無理由
    ，但原判決既有可議之處，即屬無可維持，應由本院將原判
    決予以撤銷改判，爰審酌被告正值青壯之年，本應戮力工作
    賺取財物，竟不思以正當手段獲取報酬，夥同「阿輝」之成
    年人假藉被害人應賠償其營業損失之細故，率予對被害人毆
    打成傷，使其心生恐懼而同意交付財物，所幸警方介入而取
    財未能得手，所為實屬可議，本不宜予以輕縱；惟念被告犯
    後於偵查中曾向被害人當庭道歉，並已獲被害人之諒解，此
    有偵查筆錄1 紙在卷可稽（見偵卷第28至29頁），被害人所
    受損害程度信已獲相當程度之減緩，暨斟酌被告之教育程度
    為大學畢業、業商、家境小康及其犯罪動機、手段等一切情
    狀，量處如主文第2 項所示之刑，以示懲儆。
據上論斷，應依刑事訴訟法第369 條第1 項前段、第364 條、第
299 條第1 項前段，刑法第28條、第346 條第1 、3 項、第25條
第2 項、第47條第1 項，刑法施行法第1 條之1 ，判決如主文。
本案經檢察官莊榮松到庭執行職務。
中    華    民    國   100    年    12    月    27    日
                  刑事第三庭    審判長法  官  張意聰
                                      法  官  莊松泉
                                      法  官  簡志瑩
以上正本證明與原本無異。
不得上訴。
中    華    民    國   100    年    12    月    27    日
                                      書記官  吳新貞
附錄本判決論罪科刑法條：
中華民國刑法第346 條
意圖為自己或第三人不法之所有，以恐嚇使人將本人或第三人之
物交付者，處6 月以上5 年以下有期徒刑，得併科1 千元以下罰
金。
以前項方法得財產上不法之利益，或使第三人得之者，亦同。
前二項之未遂犯罰之。